【裁判字號】    93,易緝,114
【裁判日期】    950516
【裁判案由】    詐欺
【裁判全文】
臺灣臺北地方法院刑事判決             93年度易緝字第114號
公  訴  人  臺灣臺北地方法院檢察署檢察官
被      告  丙○○
選任辯護人  陳石山律師
上列被告因詐欺案件，經檢察官提起公訴（82年偵緝字第377號
），本院判決如下：
    主  文
丙○○無罪。
    理  由
一、公訴意旨略以：被告丙○○明知其本人收入不豐，並無能力
    清償鉅款，竟意圖為自己不法之所有，基於概括之犯意，自
    79年8月間起至80年10月止，連續數次向丁念陵佯稱其經營
    倉儲及廢料生意須款週轉，借款將儘速償還，丁念陵不疑有
    詐，前後共交付現金新台幣（下同）450萬元予被告，被告
    借入款項後部分用以購買廢料及經營倉儲，其餘約半數則用
    以支付票款，80年10月20日被告更出立字據承諾分期還款，
    詎被告嗣後竟避不見面，欠款亦始終未付分文，丁念陵及其
    妻乙○始知受騙，因認被告涉有刑法第56條、第339條第1項
    之連續詐欺取財罪嫌。
二、按犯罪事實應依證據認定之，無證據不得認定犯罪事實。又
    不能證明被告犯罪者，應諭知無罪之判決，刑事訴訟法第15
    4條第2項、第301條第1項分別定有明文。又事實之認定，應
    憑證據，如未能發現相當證據，或證據不足以證明，自不能
    以推測或擬制之方法，為裁判基礎（最高法院40年台上字第
    86號判例參照）。且認定犯罪事實所憑之證據，雖不以直接
    證據為限，間接證據亦包括在內，然而無論直接證據或間接
    證據，其為訴訟上之證明，須於通常一般之人均不致有所懷
    疑，而得確信其為真實之程度者，始得據為有罪之認定，倘
    其證明尚未達到此一程度，而有合理之懷疑存在而無從使事
    實審法院得有罪之確信時，即應由法院為諭知被告無罪之判
    決（最高法院76年台上字第4986號判例參照）。至於民事債
    務當事人間，若有未依債務本旨履行給付之情形，在一般社
    會經驗而言，原因非一；其因不可歸責之事由無法給付，或
    因合法得對抗他造主張抗辯而拒絕給付，甚至債之關係成立
    後，始行惡意遲延給付，皆有可能，非必出於自始無意給付
    之詐欺犯罪一端；又刑事被告依法不負自證無罪之義務，故
    在別無積極證據之情形下，自難違反刑事訴訟法第154條之
    規定，以被告單純債務不履行之狀態，推定被告自始即有不
    法所有之意圖而施用詐術。
三、公訴人認被告涉有上開連續詐欺取財罪嫌，無非係以被告於
    偵查中之供述、被害人丁念陵（已於80年12月3日死亡）之
    妻乙○之指訴，並有欠據影本1紙等為其論據。
四、訊據被告丙○○固不否認曾陸續向被害人丁念陵借款並曾簽
    立上開欠據之事實，然堅決否認涉有上揭連續詐欺取財犯行
    ，堅稱：欠據係告訴人找人至伊三民路住所押伊，並給伊草
    稿叫伊照寫借據，而事實上實際之借款僅20幾萬元，告訴人
    夫妻銀行戶頭皆已拒絕往來，不可能有400多萬元可以借伊
    ，而伊向告訴人夫妻最後一次借款係於80年2月間，縱有詐
    欺之嫌，已於93年2月間已罹於時效等語。
五、經查：
（一）被告丙○○於80年10月20日出具欠據承諾稱積欠被害人丁
      念陵債款，該欠據確為被告本人所寫，此經被告於本院審
      理時供陳不諱，核與告訴人乙○於偵查中證述屬實，並有
      上開欠據影本1紙附卷可憑。依刑法第339條第1項詐欺取
      財罪為最重本刑5年以下有期徒刑之罪，其追訴權時效期
      間，依刑法第80條第1項第2款規定為10年。又追訴權之時
      效，如依法律之規定，偵查、起訴或審判之程序，不能開
      始或繼續時，停止其進行，前項時效停止，自停止原因消
      滅之日起，與停止前已經過之期間，一併計算，停止原因
      繼續存在之期間，如達於刑法第80條第1項各款所定期間
      4分之1者，其停止原因視為消滅，刑法第83條定有明文。
      案經提起公訴或自訴，且在審判進行中，此時追訴權既無
      不行使之情形，自不發生時效進行之問題（司法院大法官
      會議釋字第138號解釋意旨參照）。本件起訴書所載被告
      犯行乃於79年8月間起至80年10月止，告訴人乙○於82年
      1月27日以具狀向臺灣臺北地方法院檢察署提出告訴（82
      年度偵字第3014卷第1頁），由該署檢察官開始實施偵查
      ，82年8月28日提起公訴，同年9月21日該署以甲○仁字第
      10865號函送起訴書與卷證（本院82年度易字第6929號卷
      第1頁）而繫屬於本院，審判程序並無不能進行之情，參
      照前述說明，追訴權既無不行使之情形，自不發生時效進
      行之問題，故本件追訴權時效於93年10月2日始完成；而
      被告係於93年7月11日經警緝獲到案，是緝獲當時追訴權
      時效尚未完成，本院自應予以審理。是被告自稱最後1次
      借款之時間為80年2、3月間，用以抗辯本案追訴權時效已
      完成，並不可採，合先敘明。
（二）按檢察官就被告犯罪事實，應負舉證責任，並指出證明之
      方法，刑事訴訟法第161條第1項定有明文。告訴人乙○於
      提出告訴之初指稱：「被告是從79年8月份開始，前後借
      了將近10次。最後一次是80年10月20日。我先生借他錢沒
      有寫借據。我先生交給被告有兩次是支票，其他都是現金
      。」（臺灣臺北地方法院檢察署82年度偵緝字第377號卷
      第9至10頁參照）後又改稱：「被告是分3、4次借的。」
      （同前揭卷第22頁參照）是告訴人之指訴前後並不一致。
      而被害人丁念陵於76 年9月16日簽發之40萬元支票遭退票
      ，於同年11月6日被列為拒絕往來戶，禁止再開立支票帳
      戶期滿日為82年12月4日，此有臺灣票據交換所94年11月2
      日台票總字第0940009998號函及該戶存款不足退票明細表
      1份附卷可稽；而告訴人乙○於80年6月28日所簽發之60萬
      元支票遭退票，及其後於80年8月間所簽發之支票亦陸續
      遭退票，並於同年8月19日被列為拒絕往來戶，禁止再開
      立支票帳戶期滿日為86年9月13日，此有臺灣票據交換所
      94年12月14日台票總字第0940011177號函所附該戶存款不
      足退票明細表在卷可憑。可見告訴人夫妻於79年8月間起
      至80年10月止期間尚在遭列為拒絕往來戶期間之內，衡諸
      常情，在遭列為拒絕往來戶期間內，告訴人夫妻應無資力
      為上百萬元之高額借貸，丁念陵亦無支票可開立交予被告
      兌現供作借款之情，足見告訴人上開供述已有不實。至告
      訴人雖提出被告所簽立之欠據影本1紙為據，縱如告訴人
      所指訴其夫以現金及支票貸予共計450萬元，但此為被告
      所否認，而公訴人就被害人確有交付現金及2張支票予被
      告並已兌現合計金額450萬元之借款並未提出証據証明，
      而告訴人夫妻於公訴人所稱之借款期間內均遭列為拒絕往
      來戶，且其所開立支票金額均非鉅額，有上開退票明細表
      在卷可憑，是告訴人謂在該段期間有450萬元得以借貸與
      被告，實與常情有違，是尚難據該紙欠據作不利被告之認
      定。
（三）按刑法第339條第1項詐欺罪之成立，以意圖為自己或第三
      人不法所有，以詐術使人將本人或第三人之物交付為要件
      。所謂以詐術使人交付，必須被詐欺人因其詐術而陷於錯
      誤，若其所用方法，不能認為詐術，亦不致使人陷於錯誤
      ，即不構成該罪（最高法院46年台上字第260號判例要旨
      參照）。是行為人主觀上，倘非出於意圖為自己或第三人
      不法所有之詐欺犯意，或客觀上所用之方法不能認為詐術
      ，即不得以該罪相繩。而被告自承其於79年10月份至80年
      2月份間陸續向被害人丁念陵借款，每次都是幾萬元，最
      多7萬元，沒有寫借據，後因被告投資之廢五金生意不順
      利，而無力償還借款，是僅能證明被告向被害人借款未還
      之事實，至被告是否確有公訴人所指詐欺取財犯行，應視
      被告主觀上是否自始出於詐欺之犯意，客觀上是否施用詐
      術使被害人陷於錯誤而借款予被告；倘被告未基於詐欺犯
      意，或未施用詐術，縱被害人丁念陵借款予被告，雖被告
      嗣後無力償還借款，仍屬當事人間民事債權債務關係之問
      題，尚難以刑法之詐欺取財罪相繩。況82年5月間被告出
      售廢料取得貨款後，曾委請友人李平漢還款7萬元予告訴
      人，業經告訴人乙○於偵查中證稱：「是一個叫李平漢的
      人了7萬元給我，這是今年（即82年）5月間的事。李平漢
      說那一批貨我先生有1/3的權利。」（同前揭卷第27頁參
      照），又被告嗣因丁念陵死亡及未能找到告訴人致未能償
      還其餘欠款，其後在本件審理時被告在出庭時，曾再償還
      告訴人5萬元，嗣即找不到告訴人，被告願將所欠餘額提
      存法院等情，為其於本院審判期日所供明，是被告與告訴
      人間之系爭係屬民事法律關係之範疇，尚不得因被告未能
      還款而事後溯及推論先前被告借款係基於為自己不法所有
      之犯意為之。公訴人僅因被告簽立欠據，嗣後未為還款之
      事實，遂指其係屬詐欺取財，然對於被告如何施用詐術一
      點，並未提出任何積極證據可資佐憑，對於證明被告主觀
      上為自己不法所有犯意之嚴格證明，實有失之推測與擬制
      之弊。
（四）綜上所述，本件係純屬民事債務不履行之糾葛，告訴人應
      循民事途徑求償，始為正途。此外，本院復查無其他積極
      證據足資證明被告有何詐欺犯行，既不能證明被告犯罪，
      依前揭說明，自應為被告無罪之諭知。
六、據上論斷，應依刑事訴訟法第301條第1項，判決如主文。
本案經檢察官於知慶到庭執行職務。
中    華    民    國    95    年    5     月    16    日
                  刑事第十二庭審判長法  官  李英豪
                                    法  官  胡宏文
                                    法  官  曾正龍
以上正本證明與原本無異。
如不服本判決，應於判決送達後10日內，向本院提出上訴狀。
                                    書記官  彭自青
中    華    民    國    95    年    5     月    18    日


司法院資訊處製作；財團法人民間司法改革基金會備份。
